【裁判字號】    95,台上,6437
【裁判日期】    951123
【裁判案由】    偽造文書等罪
【裁判全文】
最高法院刑事判決            九十五年度台上字第六四三七號
上  訴  人  台灣高等法院檢察署檢察官
被      告  甲○○
            丙○○
            戊○○
            己○○
共      同
選任辯護人  齊彥良律師
被      告  乙○○
            丁○○
            庚○○
            辛○○
上列上訴人因被告等偽造文書等罪案件，不服台灣高等法院中華
民國九十二年十一月二十日第二審判決（九十二年度上訴字第一
四二八號，起訴案號：台灣基隆地方法院檢察署八十九年度偵字
第一四三０、一四八二號），提起上訴，本院判決如下：
    主  文
原判決撤銷，發回台灣高等法院。
    理  由
本件原判決以公訴意旨略以：共同被告莊淑瑾（另案審理中）係
告訴人鍾澄榕之同居人，與被告乙○○（老三）、被告甲○○（
老四）係姊妹關係，與被告丙○○（老么）係姊弟關係，被告丁
○○係乙○○之配偶，被告庚○○係告訴人鍾澄榕之胞弟，被告
戊○○係告訴人鍾澄榕之女兒。鍾澄榕原係基隆市○○區○○路
四十三號四樓之一永聖營造有限公司（下稱永聖公司）董事長，
因涉嫌貪污案件，於民國七十五年十一月二十六日經台灣基隆地
方法院檢察署檢察官限制出境，遂滯留美國未歸，鍾澄榕出國期
間，將公司業務交由莊淑瑾暫時管理，莊淑瑾竟利用鍾澄榕長居
國外之際，夥同甲○○、乙○○、丙○○、丁○○、庚○○、戊
○○及永聖公司員工即被告己○○、被告辛○○基於概括之犯意
，盜用鍾澄榕之印章及偽造其簽名，製作「股東同意書」，將鍾
澄榕原出資之新台幣（下同）五百萬元股權分別轉讓如下：
(一)、七十六年二月二十三日轉讓一百萬元股權與莊淑瑾。
(二)、七十七年二月一日轉讓一百萬元股權與庚○○。
(三)、七十七年九月一日轉讓三十萬元股權與己○○。
(四)、八十二年四月一日轉讓二十萬元股權與莊淑瑾，轉讓二百五
    十萬元股權與莊松雨，並改由莊淑瑾任董事。
(五)、八十二年四月一日復盜用鍾澄榕之印章，蓋於戊○○出資三
    十萬元投資永聖公司之法定代理人同意書上。
莊淑瑾明知股東甲○○、乙○○、丙○○、戊○○、己○○，係
屬人頭股東，竟於八十四年八月二十五日與渠等基於犯意聯絡，
假增資之名，將公司股本由九百萬元虛增至九千一百萬元，惟渠
等並未實際繳納增資股款，而由莊淑瑾向不詳姓名人士商借現金
，藉以取得繳足股款之存款證明，後由莊淑瑾委託不知情之會計
師於向前台灣省政府建設廳（改制後為經濟部中部辦公室）申辦
永聖公司現金增資變更資本登記時，在業務上申請文件公司章程
中表明董事莊淑瑾、股東甲○○、乙○○、丙○○、戊○○、己
○○等已繳足現金增資股款九千一百萬元，使承辦公務員將不實
事項登載於公務上掌管之公文書上，足生損害於主管機關管理公
司登記之正確性。因認被告甲○○、乙○○、丙○○、丁○○、
戊○○、己○○、庚○○及辛○○共同涉犯刑法第二百十六條、
第二百十條、第二百十五條、第二百十四條等罪嫌。經審理結果
，認被告等之犯罪不能證明，因而維持第一審諭知被告等均無罪
之判決，駁回檢察官在第二審之上訴，固非無見。
惟查：審理事實之法院，對於案內與待證事實有重要關係，而屬
依法應予調查之證據，倘未依法調查或雖已調查而未調查明白，
即與證據未經調查無異，如率行判決，其判決當然為違背法令。
又證據之證明力，固屬於法院判斷之自由，但不得違背經驗法則
，如其判斷仍存有疑竇，則在應予調查之證據究明釐清前，尚難
遽採為被告有利或不利之認定。(一)、告訴人鍾澄榕於原審提出上
證一至上證十三之莊淑瑾及被告戊○○、己○○、乙○○、甲○
○、庚○○、丁○○等人，或於他案為證人或於第一審審理之筆
錄影本，指彼等曾在檢察官或法官前陳述知悉莊淑瑾將告訴人之
股權轉讓於渠等名下，並同意用印於股權轉讓同意書，但未與告
訴人談過，足見被告等未經告訴人同意，參與偽造前開股東同意
書，將告訴人之股權移轉等語。實情如何？原判決對各該不利於
被告等之證據，未予究明論述，遽為被告等有利之判決，尚嫌速
斷，並有理由不備之可議。(二)、共同被告莊淑瑾於第一審法院九
十一年一月十七日調查訊問時供稱：「（提示調閱永聖公司增資
之申請資料，上面其他股東之印文是何人所用（蓋）？）我代他
們用印，但我有和他們說過，這些印章本來都在公司內」、「庚
○○的章是公司替他代刻，他來公司用印的」、「我有告訴過己
○○，且她也同意，所以我自己幫她用印」、「我有告訴丙○○
，經過他同意才代他蓋的」（第一審影印卷(一)宗第一三一至一三
四頁）；於第一審九十年十二月六日訊問時供稱：「這些同意書
（指股權轉讓股東同意書），我有告知同案其他被告，他們將印
章、身分證交給我，然後我交給會計製作這些書面。」（同上卷
第十頁）；並於台灣基隆地方法院審理該院八十七年度自字第三
０號案件供稱：「（庚○○、己○○、丙○○承受股份他們本人
可有意思？）有」（該案八十七年七月三日訊問筆錄第七頁）「
（對自訴所有意見）股權轉讓部分是我一人處理……其他被告均
知情且同意」等語（八十七年十一月六日訊問筆錄第三頁）。莊
淑瑾於原審九十二年八月二十六日作證時，被訊以：「上證二十
、二十一、上證三你（莊淑瑾）有說有告訴同案被告，他們同意
，是否事前告知同案被告？」答稱：「那時候我有跟他們講一下
，因為那時候他們的印章、身分證影本本來就放在公司，所以我
告訴他們，我就拿去辦理，辦理勞保要薪資證明。」（原審卷第
二五五頁）；又證稱：「庚○○一定知道……己○○是在公司擔
任會計，我跟他講，他有點頭，辦完之後也有告訴他們，他們同
意擔任股東」等語，指明庚○○、己○○知情（原審卷第二五六
頁）。又乙○○於台灣基隆地方法院審理「八十七年度自字第三
十號」案件，在八十七年七月三日訊問時陳稱：「（股東同意書
上之簽名蓋章由你所為？）全權委託莊淑瑾處理」、「八十二年
（馮）堯松當公務員，將它的股權移給我和惠芳。」、「（問：
八十四年八月二十五日你增資知否？）知，但我無出資全由（莊
淑）瑾處理」等語（原審卷第一一八頁、第一二九頁背面，告訴
人九十二年七月二十三日陳報狀所提之上證一、上證二）。甲○
○於原審九十二年六月十日訊問時稱伊有同意擔任股東，沒有繳
投資款，沒有出資（原審卷第五十五頁）。丙○○於八十七年十
二月二十三日台灣基隆地方法院另案審理時陳稱：「（有無與澄
榕談出資之事？）均無，均我姐（指莊淑瑾）處理……榕（指告
訴人）亦無與我聯絡。」（原審卷第一二八頁）；於第一審法院
九十一年五月七日訊問時稱：「我只知道我是股東之一，金錢方
面都是莊淑瑾處理」等語（第一審卷(二)第六七頁）。戊○○於八
十七年十二月二十三日台灣基隆地方法院審理另案中稱：「（八
十二年四月一日你在公司有股份，知否？）知道。但股份多少不
知，我無實際出資」、「（榕有無向你提？）無」（原審卷第一
三二頁告訴人提出之上證二）；於另案檢察官在八十七年四月二
十二日偵訊時供稱：「（你知道你有永聖公司之股份？）知道，
何時開始有我不很清楚，但在八十一年間我母親（指莊淑瑾）有
和我談過。」等語。丁○○於八十七年四月二十一日在另案證稱
：「（你和祥、瑾工作分配榕是否知道）不知道。他出國很匆忙
，他出國後，有電話聯絡，但我沒接過電話」、「八十、八十一
年去美國觀光，順道去找他（指告訴人），也沒提到我股份的事
」（見原審卷附告訴人在原審提出之上證十）；於台灣基隆地方
法院八十七年度自字第三十號案件，供稱：「八十年七月至美國
旅遊，我及我太太及甲○○及我們之小孩共六人，有去找自訴人
（指鍾澄榕），在他們家住一個禮拜，當時莊淑瑾亦在場。當時
在美國旅遊沒有提到公司股權移轉及轉讓之事」；又稱：「（你
有退股？有好處？）八十二年四月一日我退一百三十萬股，不知
移轉給何人，全由瑾處理。我記得有還我一百三十萬給我太太」
等語（見原審卷附告訴人提出之上證二）。己○○在另案八十七
年十二月二十三日審理時，經法官提示「股東轉讓同意書」問：
「此同意書你寫的？」答稱：「不是，但我知情」、「（印章為
你所蓋？）是我親自蓋的。（莊淑）瑾有事先告訴我，我有同意
」、「（你有無問澄榕，金諄移轉給你股份之事？）均無，全由
瑾（莊淑瑾）處理。榕（指鍾澄榕）無直接問我提移轉之事」、
「（八十四年為何你增加至四百萬股？）我知道，我又分攤一百
萬元給瑾，是以現金給，所剩陸續再給」等語（見告訴人已呈原
審上證二）；另在台灣基隆地方法院審理八十七年度訴字第三十
二號案件中，於八十七年三月十二日具結作證稱：「（你是否承
受辛○○之股權？）是的。因林要退股，莊認為我入股會比較好
，所以我承受林的股權，用我的紅利扣」等語。庚○○在台灣基
隆地方法院另案於八十七年八月七日審理時供稱：「（七十七年
有否拿到永聖公司一百萬元之資本額）有，我同意，並且印章是
我的」（原審卷附告訴人提出之上證八筆錄影本），又於第一審
法院九十一年一月十七日就法官詢問其對莊淑瑾供稱：「庚○○
的章是公司替他代刻，他來公司用印的」等語，有何意見時，明
確供稱：「是公司蓋的，但是事前有先知會我，我知道這件事」
等語（見原審卷附告訴人提出上證三筆錄影本）。以上各情，如
果均無訛，能否謂被告等人對於莊淑瑾以彼等名義，製作股東同
意書，將告訴人鍾澄榕之股權轉讓與彼等及改由莊淑瑾任董事之
事，並不知情？倘莊淑瑾未獲授權而製作前開文書，成立偽造私
文書罪，則被告等是否均不知情，而無犯意聯絡或行為分擔，不
構成共同正犯？殊非無疑，原審未詳加調查釐清，遽以莊淑瑾與
鍾澄榕關係密切，又持有鍾澄榕之印章，前開文件上鍾澄榕之印
文、簽名應為莊淑瑾所為，被告等八人事先不知前開文件之存在
，難認知悉係屬偽造之文書，縱有行使亦不構成行使偽造私文書
罪云云，為被告等有利之認定，尚嫌速斷，其審理猶有未盡。檢
察官上訴意旨指摘原判決關於行使偽造私文書部分不當，非無理
由，應認有撤銷發回更審之原因。又刑事訴訟法第三百七十六條
各款所列之案件，經第二審判決者，固不得上訴於第三審法院，
惟與併合數罪之一部為非刑事訴訟法第三百七十六條各款所列各
罪之案件一併提起上訴時，經第三審法院認為係實質上或裁判上
一罪，則應認為皆得上訴於第三審法院，而第三審法院如認其確
定事實與適用法令當否不明時，自應一併發回。被告等被訴涉犯
刑法第二百十四條之使公務員登載不實，及第二百十六條、第二
百十五條之行使業務登載不實等罪嫌部分，雖均屬刑事訴訟法第
三百七十六條第一款所定不得上訴於第三審法院之案件，因此部
分與其被訴涉犯前開行使偽造私文書部分，是否為實質上一罪或
有裁判上一罪關係之事實與適用法令之當否不明，尚待事實審調
查釐清，依上開說明此部分自應併予發回，附此明。
據上論結，應依刑事訴訟法第三百九十七條、第四百零一條，判
決如主文。
中    華    民    國  九十五  年   十一   月  二十三  日
                      最高法院刑事第九庭
                          審判長法官  陳  正  庸
                                法官  賴  忠  星
                                法官  王  居  財
                                法官  林  開  任
                                法官  林  立  華
      本件正本證明與原本無異
                                      書  記  官
中    華    民    國  九十五  年   十一   月   三十   日
                                                      j


司法院資訊處製作；財團法人民間司法改革基金會備份。
